臺灣高等法院民事判決
110年度重上更一字第18號
上  訴  人  新北市政府文化局

法定代理人  龔雅雯  
訴訟代理人  李承志律師
            黃文承律師
上  訴  人  財團法人淡水文化基金會

法定代理人  許慧明  
上列當事人間請求返還不當得利事件，兩造對於中華民國107年1
0月12日臺灣士林地方法院106年度重訴字第495號第一審判決各
自提起上訴，經最高法院第1次發回更審，本院於110年11月2日
言詞辯論終結，判決如下：
    主  文
兩造上訴均駁回。
第二審訴訟費用由兩造各自負擔；發回前之第三審訴訟費用，由
新北市政府文化局負擔。
    事實及理由
一、上訴人財團法人淡水文化基金會（下稱淡水基金會）未於言
    詞辯論期日到場，核無民事訴訟法第386條各款所列情形，
    爰依對造上訴人新北市政府文化局（下稱新北文化局）之聲
    請，由其一造辯論而為判決。
二、上訴人新北文化局主張：淡水基金會之門牌號碼新北市○○區
    ○○街00號建物及相關附屬建物（下稱系爭建物），占有伊管
    理之中華民國所有新北市○○區○○段000○000地號、新北市○○○
    ○○段000地號土地（下合稱系爭土地，分稱其地號）如原判
    決附圖（下稱附圖）編號A至H2，面積2,050.86平方公尺（
    下稱A-H2土地）。系爭建物於民國89年6月27日經指定為古
    蹟，新北市政府就系爭建物、系爭土地，於100年8月16日與
    淡水基金會簽訂委託經營管理契約（下稱系爭契約），委託
    期間至104年8月15日。嗣伊於105年12月29日通知淡水基金
    會於106年2月8日終止該契約，淡水基金會自同年月9日起即
    係無法律上原因占有A-H2土地，受有每月以該土地申報地價
    5％計算相當於租金之利益新臺幣（下同）5萬8,108元，致伊
    受損害，應返還106年2月9日起算之3個月不當得利，及自10
    6年5月9日起至返還A-H2土地之日止，按月給付之不當得利
    。倘兩造間存有法定租賃關係，則請求法院核定淡水基金會
    占有A-H2土地之每月租金為5萬8,108元，並請求淡水基金會
    給付3個月租金本息，並自106年5月9日起至同年12月31日止
    ，按月給付5萬8,108元，另自107年1月1日起至返還A-H2土
    地之日止，按月給付5萬6,398元等情。爰依民法第179條規
    定，先位之訴求為命淡水基金會給付17萬4,323元及自106年
    5月16日起算法定遲延利息，並自106年5月9日起至返還A-H2
    土地之日止，按月給付5萬8,108元之判決；另依民法第425
    條之1規定，備位之訴求為核定自106年2月9日起每月租金5
    萬8,108元，並命淡水基金會給付17萬4,323元及自106年5月
    16日起算法定遲延利息，及自106年5月9日起至同年12月31
    日止，按月給付5萬8,108元，另自107年1月1日起至返還A-H
    2土地之日止，按月給付5萬6,398元之判決（原審駁回新北
    文化局先位之訴，就備位之訴則核定自106年2月9日起每月
    租金2萬9,054元、自107年1月起每月租金2萬8,199元，及命
    淡水基金會給付8萬7,162元本息，及自106年5月9日起至同
    年12月31日止，按月給付2萬9,054元，另自107年1月1日起
    至返還A-H2土地之日止，按月給付2萬8,199元。新北文化局
    、淡水基金會各就其敗訴部分，提起上訴）。其上訴先位聲
    明為：（一）原判決駁回下列㈡至㈣之訴部分及假執行之聲請
    均廢棄。（二）淡水基金會應給付新北文化局17萬4,323元
    及自106年5月16日起至清償日止，按週年利率百分之五計算
    之利息。（三）淡水基金會應自106年5月9日起至返還A-H2
    土地之日止，按月給付新北文化局5萬8,108元。（四）前二
    項聲明，願以現金或等值之債券供擔保，請准宣告假執行。
    備位聲明為：（一）原判決駁回下列㈡至㈤之訴部分及假執行
    之聲請均廢棄。（二）核定淡水基金會占有A-H2土地自106
    年2月9日起，每月租金再增加2萬9,054元。（三）淡水基金
    會應再給付新北文化局8萬7,161元，及自106年5月16日起至
    清償日止，按週年利率百分之五計算之利息。（四）淡水基
    金會應自106年5月9日起至106年12月31日止，每月再給付新
    北文化局2萬9,054元；另自107年1月1日起至返還A-H2土地
    之日止，每月再給付新北文化局2萬8,199元。（五）前二項
    聲明，願以現金或等值之債券供擔保，請准宣告假執行。　
三、上訴人淡水基金會則以：系爭建物與系爭土地於日據時代同
    屬敵產，光復後均由我國政府接收，同屬國有，嗣將該建物
    發還訴外人英商亞細亞火油有限公司臺灣分公司（下稱英商
    火油公司），該公司於89年12月31日將系爭建物贈與伊，應
    推定該建物與坐落之系爭土地間有租賃關係存在，並非無權
    占有，新北文化局不能請求伊給付不當得利。另兩造未就上
    開租金數額為協議，倘新北文化局得依民法第425條之1第2
    項請求法院核定租金數額，因系爭建物為古蹟，致伊使用受
    限，原審核定之租金數額，伊無意見，新北文化局上訴請求
    再核定增加之數額過高等語，資為抗辯。其上訴聲明為：（
    一）原判決關於租金之核定、命淡水基金會為給付部分之訴
    及該部分假執行之宣告均廢棄。（二）上開廢棄部分，新北
    文化局於第一審之訴及假執行之聲請，均駁回。
四、415、417地號土地之所有人為中華民國，426地號土地之所
    有人為新北市（100年1月12日登記為新北市所有），系爭土
    地之管理機關為新北文化局；系爭建物自日據時代即坐落於
    系爭土地上，系爭建物即「原英商嘉士洋行倉庫」於89年6
    月27日經公告為縣定古蹟，淡水基金會於同年12月底受贈；
    系爭建物占用A-H2土地，面積合計2,050.86平方公尺、用途
    如附圖所示；新北市政府曾與淡水基金會就系爭建物、系爭
    土地簽訂系爭契約，委託期間為100年8月16日至104年8月15
    日；新北市政府以105年12月29日新北府文資字第105245489
    6號函向淡水基金會表示：系爭契約訂於106年2月8日終止等
    語，經淡水基金會收受無誤；於日據時代，415地號土地(即
    淡水鎮竿蓁林段庄子內小段34地號)及426號土地(即淡水鎮
    竿蓁林段庄子內小段102地號)，登記The Shell Transport 
    and Trading Co.Ltd.(即英商殼牌石油公司)為永代借地權
    人，所有權人為日本國庫；417地號土地（即淡水鎮竿蓁林
    段庄子內小段36地號)登記為The Rising Sun Petroleum Co
    .Ltd. (即迺生產會社，屬英商殼牌石油子公司)所有；系爭
    土地於昭和16年12月22日（即民國30年12月22日）日本國敵
    產管理法公布施行後之昭和19年4月1日(即民國33年4月1日)
    登記筒井友太郎為敵產管理人，嗣於36年7月1日完成中華民
    國國有登記；系爭土地為新北文化局擔任管理者之國有非公
    用土地；系爭建物係由英商火油公司取得後，再讓與淡水基
    金會等事實，為兩造所不爭執（見本院㈠卷第62頁），堪信
    為真正。　
五、新北文化局先位之訴主張淡水基金會應給付不當得利、備位
    之訴主張以系爭土地申報地價百分之五核定租金數額，淡水
    基金會應如數給付各節，為淡水基金會以上開情詞所否認。
    經查：
（一）新北文化局先位之訴請求淡水基金會給付不當得利，並無
      理由。
  １、土地與房屋固為各別之不動產，各得單獨為交易之標的，
      惟房屋性質上不能與土地使用權分離而存在，亦即使用房
      屋必須使用該房屋之基地。從而，土地及房屋同屬一人，
      而將土地及房屋分開同時或先後讓與，應推斷土地受讓人
      默許房屋受讓人繼續使用土地。89年5月5日施行之民法第
      425條之1第1項規定：土地及其土地上之房屋同屬一人所
      有，而僅將土地或僅將房屋所有權讓與他人，或將土地及
      房屋同時或先後讓與相異之人時，土地受讓人或房屋受讓
      人與讓與人間或房屋受讓人與土地受讓人間，推定在房屋
      得使用期限內，有租賃關係。其期限不受第449條第1項規
      定之限制等內容，為上開法理之明文化，故無論房屋、土
      地轉讓之事實是否發生於該規定施行後，均得推斷土地受
      讓人或房屋受讓人與讓與人間或房屋受讓人與土地受讓人
      間，在房屋得使用期限內，有租賃關係，土地所有人應許
      房屋保有者或受讓者使用土地。而所謂讓與，就未辦所有
      權登記致無法為移轉登記之建物而言，房屋受讓人所取得
      事實上處分權，與所有權人之權能無異，解釋上仍有上開
      法理之適用。倘房屋受讓人基於租賃關係而占有坐落之基
      地，其占有即有正當權源，並不成立不當得利。
  ２、系爭建物自日據時代即坐落於系爭土地上，系爭建物即「
      原英商嘉士洋行倉庫」於89年6月27日經公告為縣定古蹟
      ，淡水基金會於同年12月底受贈，以及系爭建物占用A-H2
      土地，面積合計2,050.86平方公尺、用途如附圖所示。於
      日據時代，415、426地號土地，登記英商殼牌石油公司為
      永代借地權人，所有權人為日本國庫；417地號土地登記
      為英商殼牌石油子公司迺生產會社所有。且系爭土地於昭
      和16年12月22日（即民國30年12月22日）日本國敵產管理
      法公布施行後之昭和19年4月1日(即民國33年4月1日)登記
      筒井友太郎為敵產管理人（見上三所示），可知系爭建物
      坐落之系爭土地，於日據時代均屬日本政府管理下之敵產
      ，至為明晰。參諸英商火油公司於36年11月10日檢具不動
      產所有權宣誓書，表示已自英商殼牌石油公司及迺生產會
      社受讓權利，而向廢省前之臺灣省政府請求發還系爭建物
      及系爭土地，並塗銷敵產管理人登記及名義變更，臺灣省
      政府本已准許辦理土地登記，然嗣後又通知英商火油公司
      暫停發給權利書狀，有宣誓書、土地權利變更聲請書、臺
      灣省政府函在卷可憑（見本院107年度重上字第894號㈡卷〈
      下稱本院前審㈡卷〉第133至139、147至161、99、103、107
      頁）；臺灣省地政處73年11月14日七三地一字第28927號
      函所載「主旨：關於亞細亞火油公司申請發還淡水鎮竿蓁
      林段庄子內小段34、36、102地號土地一案‧‧‧世界大戰爆
      發後中英同盟對日抗戰，致使英人在台不動產淪為敵產，
      而設有敵產管理人管理之。二次大戰結束後，臺灣光復該
      公司乃於民國36年檢具不動產所有權宣誓書，向省府申請
      重新辦理在台土地登記。翌年經省府‧‧及台北縣政府‧‧准
      予辦理‧‧同年起該公司即陸續向台北市政府及台北縣○○○○
      ○○○○○○○○○○○○○○○○○○○鎮○○○○○○○段000地號上之建物亦經
      登記於該公司名下。唯獨淡水鎮竿蓁林段庄子內小段地號
      34、36及102等三筆土地自提出權利變更登記申請案後未
      有任何進展等內容（見原審㈢卷第88頁、第89頁）；及新
      北文化局訴訟代理人所稱：建物部分則為敵產管理，再發
      還英商火油公司等詞（見本院㈠卷第431頁），綜合以考，
      顯見英商火油公司向臺灣省政府聲請發還之系爭建物，於
      日據時代亦屬日本政府管理下之敵產，可以確定。
　３、臺灣光復後，日本在臺公私產業歸我國政府接收，而國家
      機關代表國庫接收敵偽不動產，係基於國家之權力關係而
      為接收，並非依法律行為而取得不動產所有權，依民法第
      758條之反面解釋，無須登記即已發生取得所有權之效力
      。系爭建物與坐落之系爭土地，既屬日本管理下之敵產，
      於臺灣光復後，由我國政府依國家公權力關係加以接收，
      不待登記而原始取得所有權。參諸系爭土地於36年7月1日
      完成中華民國國有登記（見上三所示），足認我國政府確
      有接收系爭土地之事實。至與系爭土地同屬敵產之系爭建
      物，雖屬未經登記之建物，並無礙我國政府接收以取得所
      有權。而英商火油公司係於36年11月10日檢具不動產所有
      權宣誓書，表示已自英商殼牌石油公司及迺生產會社受讓
      權利，而向廢省前之臺灣省政府請求發還系爭建物（見上
      ２所述），倘該建物未曾經我國政府依國家公權力關係加
      以接收，則英商火油公司於取得英商殼牌石油公司及迺生
      產會社讓與權利後，豈有再向臺灣省政府請求發還之必要
      。基此益徵，系爭建物與坐落之系爭土地，於臺灣光復後
      ，確有經我國政府依國家公權力關係加以接收而同屬國有
      ，應可確定。嗣系爭建物發還英商火油公司，淡水基金會
      於89年12月底受贈系爭建物，而426地號土地於100年1月1
      2日登記為新北市所有（見上三所示），依上１說明，應認
      系爭土地之所有人已默許淡水基金會之系爭建物占有A-H2
      土地，於其使用期限內，推定有租賃關係存在。
　４、民法所謂委任，係指當事人約定，一方委託他方處理事務
      ，他方允為處理之契約，此觀同法第528條規定自明。依
      系爭契約前言所載：新北市政府為保存維護文化資產，依
      文化資產保存法第7條、第19條規定委託淡水基金會辦理
      市定古蹟「原英商嘉士洋行倉庫」之經營管理有關事宜，
      經雙方同意訂定契約條款等內容（見原法院106年度士簡
      字第969號卷〈下稱士簡卷〉第24頁）以考，足認系爭契約
      為新北市政府委託淡水基金會處理事務，而淡水基金會允
      為處理之委任契約。系爭契約之委託期間原應於104年8月
      15日屆滿（見上三所示），參諸兩造不爭執新北文化局嗣
      以104年7月23日新北文資字第1041369281號函向淡水基金
      會表示：系爭契約倘無法於104年8月15日第一期契約屆滿
      前簽訂第二期契約，將延長第一期契約效期至雙方完成換
      約時，如淡水基金會同意請惠予見復等語，經淡水基金會
      收受後，以104年7月27日104淡文字第104072701號函回復
      新北文化局：同意等語，並經新北文化局收受無誤等情（
      見原審㈠卷第230頁），顯見兩造合意將該委託期間延長至
      完成換約時。而淡水基金會與新北市政府未能完成換約，
      新北市政府遂於105年12月29日發函向淡水基金會表示系
      爭契約訂於106年2月8日終止，經淡水基金會收受無誤（
      見上三所示），固可認兩造於106年2月8日就完成換約之
      事實已確定不發生，系爭契約之委託期間已於106年2月8
      日屆至。然系爭契約為新北市政府委託淡水基金會處理事
      務之委任契約，並非雙方另訂租賃契約，要無取代系爭建
      物坐落系爭土地間之原有租賃關係可言，自不因系爭契約
      之委託期間於106年2月8日屆至，而認原有租賃關係已失
      其效力。以故，新北文化局稱：系爭契約已取代原來租賃
      關係，系爭契約之委任期間屆至後，淡水基金會不得再主
      張該租賃關係云云，尚非可取。職是，系爭建物基於租賃
      關係而占有系爭土地，即有法律上之原因，並不構成不當
      得利。新北文化局依民法第179條規定，先位之訴請求淡
      水基金會給付自106年2月9日起算之不當得利，即屬無據
      。
（二）新北文化局備位之訴，請求核定淡水基金會自106年2月9
      日起至同年12月31日止之每月租金為2萬9,054元；另自10
      7年1月起至返還占用土地止之每月租金為2萬8,199元，並
      據以請求淡水基金會給付該租金，為有理由。　　　
　１、前項情形，其租金數額當事人不能協議時，得請求法院定
      之，民法第425條之1第2項定有明文。該立法理由係以其
      租金數額本於契約自由原則，宜由當事人協議定之。如不
      能協議時，始得請求法院裁判之。衡其意旨，僅係過濾不
      必要之訴訟，避免法院負擔過重；並非藉以限制人民之訴
      訟權。淡水基金會之系爭建物占有A-H2土地，於其使用期
      限內，推定有租賃關係存在，業經認定如（一）３所述。
      依新北市政府105年11月23日函檢送「市定古蹟原英商嘉
      士洋行倉庫」公有土地租賃契約，請淡水基金會用印後擲
      回本局，續辦理簽約事宜（見原審㈠卷第59至71頁)，未獲
      淡水基金會同意簽約，新北市政府乃於105年12月29日發
      函向淡水基金會表示系爭契約訂於106年2月8日終止等內
      容（見上三所示）以觀，可認兩造已不能協議該租金數額
      。職是，新北文化局依民法第425條之1第2項規定，訴請
      法院定其租金，即屬有據。是故，淡水基金會稱：兩造未
      就該租金數額為協議，不符合民法第425條之1第2項之要
      件云云，尚無可採。
　２、請求法院核定地租，屬形成之訴，為達訴訟經濟目的，非
      不得同時提起上開形成之訴及給付之訴。又租用基地建築
      房屋，其土地之租金，以不超過土地申報總價額年息百分
      之十為限，為土地法第97條第1項、第105條所明定。所謂
      土地總價額，依土地法施行法第25條規定，土地價額依法
      定地價；而法定地價，依土地法第148條規定，係土地所
      有人依該法所申報之地價；又依平均地權條例施行細則第
      21條規定，公有土地之公告地價即為申報地價。是系爭建
      物占用系爭土地之租金數額，除以系爭土地公告地價為基
      礎外，尚須斟酌該土地之位置，工商業繁榮之程度，承租
      人利用土地之經濟價值及所受利益等，以為決定。本院斟
      酌系爭土地為國有非公用土地，鄰近淡水捷運站之東側，
      周邊及其附近交通尚稱便利，且淡水捷運站西側即為淡水
      老街，有諸多商店、餐廳，商業繁榮，書店、銀行、購物
      中心林立，生活機能便捷。然系爭建物坐落於系爭土地，
      經指定為古蹟後，不能任憑己意就私有建物為使用，利用
      上須受文化資產保存法限制，可認受有相當犧牲，而淡水
      基金會於系爭建物內經營之社區大學，係受新北市政府委
      託辦理（見原審㈠卷第230頁）；及淡水基金會向新北文化
      局於109年12月18日函稱：即便本會與文化局間訴訟嗣經
      最高法院判決確定本會須支付租金給文化局，本會屆時將
      採使用者付費原則，讓進駐倉庫所有單位按照使用空間比
      例合理分攤租金數額等情（見本院㈠第447至449頁），認
      原審依國有非公用不動產租賃作業程序第55點，基地年租
      金為當期土地之申報地價（即公告地價，系爭土地106年
      之公告地價為每平方公尺6,800元；107年之公告地價為每
      平方公尺6,600元，見原審㈢卷第144至146頁）總額乘以5％
      ；第57點為古蹟使用者，依基地租金額之50％計收，據以
      核定自106年2月9日起每月租金2萬9,054元（計算式：680
      0×2,050.86×2.5％÷12＝29054。小數點下四捨五入，下同）
      、自107年1月起每月租金2萬8,199元（計算式：6600×2,0
      50.86×2.5％÷12＝28199），應屬允當。新北文化局所舉本
      院107年度上字第1236號、102年度重上字第319號判決之
      認定（見本院前審㈡卷第303至349頁），與本件事實不同
      ，無從比附援引，則其稱：原審核定之租金過低云云，即
      不足採。基此計算，新北文化局得請求淡水基金會給付10
      6年2月9日起算之3個月租金8萬7,162元（計算式：29054×
      3＝87162），及自起訴狀繕本送達(見士簡卷第33頁)之翌
      日即106年5月16日起至清償日止，按週年利率百分之五計
      算之利息；及自106年5月9日起至同年12月31日止，按月
      給付租金2萬9,054元，另自107年1月1日起至返還A-H2土
      地之日止，按月給付租金2萬8,199元。 　
六、綜上所述，新北文化局依民法第425條之1規定，備位之訴請
    求核定自106年2月9日起每月租金2萬9,054元、自107年1月
    起每月租金2萬8,199元，並請求淡水基金會給付8萬7,162元
    及自106年5月16日起至清償日止，按週年利率百分之五計算
    之利息；及自106年5月9日起至同年12月31日止，按月給付2
    萬9,054元，另自107年1月1日起至返還A-H2土地之日止，按
    月給付2萬8,199元，為有理由，應予准許；逾此部分之請求
    ，為無理由，不應准許。原審就上開不應准許部分，駁回新
    北市文化局之請求（即先位依不當得利、備位請求租金超過
    以申報地價2.5％計算部分）及假執行之聲請，以及就上開應
    准許部分，為淡水基金會敗訴之判決，並為供擔保得、免假
    執行之諭知，均無不合。新北文化局、淡水基金會各就其敗
    訴部分上訴，均為無理由，應分別駁回其上訴。
七、本件事證已臻明確，兩造其餘之攻擊或防禦方法及所用之證
    據，經本院斟酌後，認為均不足以影響本判決之結果，爰不
    逐一論列，附此敘明。
八、據上論結，本件兩造之上訴，均為無理由，依民事訴訟法第
    463條、第385條第1項前段、第449條第1項、第78條，判決
    如主文。
中　　華　　民　　國　　110 　年　　11　　月　　16　　日
                    民事第十八庭  
                        審判長法  官  黃明發
                              法  官  賴彥魁
                              法  官  林政佑
正本係照原本作成。
如不服本判決，應於收受送達後20日內向本院提出上訴書狀，其
未表明上訴理由者，應於提出上訴後20日內向本院補提理由書狀
（均須按他造當事人之人數附繕本）上訴時應提出委任律師或具
有律師資格之人之委任狀；委任有律師資格者，另應附具律師資
格證書及釋明委任人與受任人有民事訴訟法第466 條之1第1項但
書或第2項所定關係之釋明文書影本。
中　　華　　民　　國　　110 　年　　11　　月　　17　　日
　　　　　　　　　　　　　    書記官  王韻雅